臺灣高等法院高雄分院民事判決　　　　九十二年度上更(一)字第四八號
　　　上　訴　人　中華商業銀行股份有限公司
?
　　　法定代理人　甲○○
　　　訴訟代理人　黃榮作律師
　　　被 上 訴人　乙○○○
　　　訴訟代理人　尤挹華律師
當事人間請求塗銷抵押權登記事件，上訴人對於民國九十年七月十一日臺灣屏東地方
法院九十年度訴字第三七二號第一審判決提起上訴，經最高法院第一次發回更審，本
院於九十三年三月二十四日言詞辯論終結，判決如下：
    主    　文
原判決廢棄。
被上訴人在第一審之訴駁回。
第一、二審及發回前第三審訴訟費用由被上訴人負擔。
    事實及理由
一、本件上訴人之法定代理人已於民國九十二年七月二十一日變更為甲○○，有上訴
    人之第四屆第九十四次常務董事會議事錄影本乙份在卷可參，茲甲○○已具狀承
    受訴訟，應予准許，合先明。
二、本件被上訴人起訴主張：訴外人陳裕強於八十二年十二月間向上訴人借款新台幣
    （下同）二百萬元，並提供其所有坐落屏東縣里港鄉○○○段第一０五五號及第
    一０五六號土地之應有部分各二十八分之六（以下簡稱系爭土地）為擔保，設定
    本金最高限額二百四十萬元之第一順位抵押權予上訴人，期間自八十二年十一月
    二十九日起至一百十二年十一月二十八日止，並經屏東縣里港地政事務所以八十
    二年屏里字第一０九六五號收件，於八十二年十二月一日登記完畢（以下簡稱系
    爭抵押權）。嗣陳裕強於八十四年二月二十八日將該抵押權所擔保之上開二百萬
    元債務清償，且確定往後不再借款而終止系爭抵押權設定契約，自得請求塗銷系
    爭抵押權，詎上訴人竟拒不發給清償證明，致陳裕強無法塗銷系爭扺押權。伊於
    八十四年六月十七日因買賣取得系爭土地所有權，系爭抵押權已妨害伊所有權之
    行使，爰依民法第七百六十七條規定，求為命上訴人塗銷系爭抵押權。（原審判
    決被上訴人勝訴）於本院聲明：求為判決：駁回上訴。
三、上訴人則以：陳裕強雖已清償借款二百萬元，但依系爭抵押權設定契約書及約定
    書之約定，系爭抵押權所擔保之範圍包括借款及其他一切債務，所謂「其他一切
    債務」當然包括陳裕強之保證債務在內。而陳裕強於八十三年四月十五日曾擔任
    訴外人春亨建設有限公司（以下簡稱春亨公司）向上訴人借款五百萬元之連帶保
    證人，上開借款因春亨公司未按約定清償，經上訴人聲請強制執行結果尚有本金
    三百三十萬五千三百八十五元，及自八十六年一月十五日起之利息暨違約金尚未
    清償，就此未清償部分，陳裕強應負連帶保證清償責任，亦在系爭抵押權所擔保
    之範圍內，是系爭扺押權所擔保之債權既尚未消滅，且存續期間亦未屆滿，被上
    訴人自不能訴請塗銷系爭扺押權等語置辯。上訴聲明：求為判決：（一）原判決
    廢棄。（二）被上訴人在第一審之訴駁回。（三）訴訟費用由被上訴人負擔。
四、兩造不爭執事項：（一）訴外人陳裕強分別於八十二年十二月二日及八十三年四
    月十五日與上訴人簽訂二份約定書（見本院卷第四一頁至四四頁）。（二）訴外
    人陳裕強於八十二年十二月間向上訴人借款二百萬元，並以系爭土地設定系爭扺
    押權予上訴人。上開二百萬元借款已於八十四年二月二十八日清償完畢。（三）
    春亨公司於八十三年四月十五日邀訴外人陳裕強擔任連帶保證人向上訴人借款五
    百萬元，陳裕強與春亨公司共同簽立放款借據（見原審卷第四十頁）。茲春亨公
    司尚欠上訴人本金三百三十萬五千三百八十五元，及自八十六年一月十五日起至
    清償日止按年息百分之十點四計算之利息暨違約金（以下簡稱系爭連帶保證債務
    ）未清償。
五、兩造爭執事項：系爭抵押權之擔保範圍是否包括訴外人陳裕強擔任春亨公司之連
    帶保證人之系爭連帶保證債務在內？分述如下：
（一）查，依系爭扺押權設定契約書之附件即其他約定事項第一條約定：「債務人及
      擔保物提供人為擔保債務人對扺押權人（即債權人中華商業銀行，以下同）在
      本扺押權設定契約書所定之本金最高限額以內（包括新台幣及各種外幣），現
      在所負（包括過去已發生之債務在內）及將來所成立之借款（另立借據、或（
      及）透支約據、或（及）票據、或（及）約定書或（及）委任保證契約等作為
      本契約書之附件，各該附件之規定其效力同於本契約書．．．），以及其他一
      切債務及其利息，遲延利息，違約金．．．．，特提供前列擔保物設定第　順
      位扺押權與扺押權人。」，有該設定契約書及其附件在卷可稽（見原審卷第七
      五、七六頁），足見陳裕強於系爭扺押權存續期間內所立之借據、約定書，均
      為系爭扺押權設定契約書之附件，效力等同於系爭扺押權設定契約書。
（二）次查，訴外人陳裕強於系爭扺押權存續期間即八十三年四月十五日為春亨公司
      向上訴人借款五百萬元擔任連帶保證人，並與春亨公司共同簽立放款借據，則
      此放款借據應為系爭扺押權設定契約書之附件，為系爭扺押權所擔保之範圍。
      又依該放款借據第十一條第三項約定：「借用人及連帶保證人提供貴行（包括
      貴行總行及各分行，即上訴人）之擔保物，不問提供之先後，貴行均得作為本
      借款之共同擔保，並以本借據為提供擔保之證明。」，有該放款借據在卷可參
      （見原審卷第四十頁），依此約定，訴外人陳裕強於簽立上開放款借據時，已
      同意以系爭扺押權擔保其擔任春亨公司連帶保證人之保證債務。綜上，足認系
      爭抵押權之擔保範圍應包括系爭連帶保證債務在內乙節，應堪認定。
（三）依抵押人陳裕強於八十二年十二月二日及八十四年四月十五日另立之約定書第
      二條約定：「本約定書所稱一切債務，係指立約人過去現在及將來對貴行所負
      之借款、票據．．．保證、信用狀．．．及其他相關債務，並包括其利息、遲
      延利息、違約金、損害賠償及其他有關費用。」，第十三條第三項約定：「立
      約人及連帶保證人提供貴行（包括貴行總行及各分行，即上訴人）之擔保物，
      不問提供之先後，貴行均得作為本借款之共同擔保，並以本借據為提供擔保之
      證明。」，有約定書影本在卷可稽（見本院卷第四一、四三頁），足見陳裕強
      於簽立上開約定書時同意提供系爭扺押權作為其保證債務之擔保。又陳裕強為
      春亨公司擔任連帶保證人，其所保證之借款係五百萬元，且陳裕強已於放款借
      據上簽章，是其就保證債務範圍已知悉及同意，縱上開約定書就陳裕強對其過
      去現在及將來所生之債務未約定一最高限額，然就本件而言，難謂對陳裕強有
      何不利之影響，故上開約定書仍有效存在，系爭抵押權之擔保範圍應包括系爭
      連帶保證債務在內。
（四）陳裕強既因擔任春亨公司之連帶保證人，而積欠上訴人系爭連帶保證債務未清
      償，且其同意以系爭扺押權作為上開連帶保證債務之擔保，故於上開債務清償
      之前，被上訴人自不得請求上訴人塗銷系爭扺押權。
六、綜上所述，系爭抵押權所擔保之範圍既包括陳裕強之連帶保證債務在內，而陳裕
    強對上訴人尚有系爭連帶保證債務未清償，是被上訴人本於系爭土地之所有權人
    地位，依民法第七百六十七條規定，請求上訴人塗銷系爭扺押權，為無理由，不
    應准許。原審判命上訴人塗銷系爭扺押權，自有未洽。上訴意旨指摘原判決不當
    ，求予廢棄改判，為有理由。自應由本院予以廢棄改判，如主文第二項所示。
七、本件事證已臻明確，兩造其餘攻擊防禦方法，於本件判決結果不生影響，故不再
    一一論述，附此敘明。
八、據上論結，本件上訴為有理由，依民事訴訟法第四百五十條、第七十八條，判決
    如主文。
中　　　華　　　民　　　國　　九十三　　年　　　四　　　月　　 七 　　日
                                                民事第三庭
~B1審判長法　官　張國彬
~B2      法　官　徐文祥
~B3      法　官　鄭月霞
正本係照原本作成。
如對本判決上訴，須於判決送達後二十日內向本院提出上訴狀，其未表明上訴理由者
，應於上訴後二十日內向本院提出上訴理由書（均須按他造當事人之人數附繕本）。
上訴時應提出委任律師或具有律師資格之人之委任狀，並依附註條文規定辦理。
中　　　華　　　民　　　國　　九十三　　年　　　四　　　月　　 七  　　日
~B法院書記官　魏文常
附註：
民事訴訟法第四百六十六條之一：對於第二審判決上訴，上訴人應委任律師為訴訟代
理人，但上訴人或其法定代理人具有律師資格者，不在此限。
上訴人之配偶、三親等內之血親、二親等內之姻親，或上訴人為法人、中央或地方機
關時，其所屬專任人員具有律師資格並經法院認適當者，亦得為第三審訴訟代理人。
第一項但書及第二項情形，應於提起上訴或委任時釋明之。
